【裁判字號】    98,消債抗,298
【裁判日期】    981224
【裁判案由】    更生事件
【裁判全文】
臺灣臺北地方法院民事裁定           98年度消債抗字第298號
抗  告  人  甲○○
上列抗告人因消費者債務清理事件，對於中華民國98年11月11日
本院98年度消債更字第356號裁定提起抗告，本院裁定如下：
    主  文
抗告駁回。
抗告程序費用新臺幣壹仟元由抗告人負擔。
    理  由
一、按債務人不能清償債務或有不能清償之虞者，得依本條例所
    定更生或清算程序，清理其債務，債清條例第3 條定有明文
    。蓋經濟上陷於困境之消費者，若任其於惡性循環之債務窘
    境中自生自滅，其將衍生嚴重之社會問題，致難以維持安定
    之社會經濟秩序，故有予之分別情形依更生或清算之程序清
    理其債務之必要，藉以妥適調整其與各相關債權人等間之權
    利義務關係，以謀求消費者經濟生活之更生機會，從而健全
    社會經濟發展。惟私法上債之關係，係以當事人間之信賴關
    係為基礎，為社會經濟組織之重要支柱，故當事人於以法律
    行為追求自己之利益之際，亦應顧及對方之利益，並考量債
    權債務在社會上之作用，本於誠實及信用之原則，行使其債
    權及履行其債務，故債務人之消費者欲以上開條例為其所負
    義務之調整者，自應本於誠信原則之本旨，僅在其不能清償
    債務或有不能清償之虞而使其陷於經濟上之困境時，始得准
    許之，以避免其藉此善意之立法而惡意圖謀減免債務，致使
    社會陷於道德之危險，並因此使信用緊縮而造成社會經濟之
    動盪。再者，依債清條例第151 條規定，係採「協商前置主
    義」，其意旨在使金融機構與債務人就特定種類之債務清理
    事務上，利用法院程序外解決之協商機制，為迅速有效之自
    主性解決。而此一程序之進行，有賴當事人間之協力配合，
    本於誠信為基礎，形成債務清理之共識，藉由法院之事後核
    可，賦予協商內容作為執行名義之正當性。苟債務人為直接
    進入清算程序，而於前置協商程序時，故意使協商破裂，雖
    有債務協商不成立之形式，然藉由脫法方式造成此等結論，
    難謂債務人有進行債務清理之誠意可言。是以，基於誠實信
    用之意旨，對於此等脫法行為，難認有進行前置協商程序。
    再按聲請更生或清算不合程式或不備其他要件者，法院應以
    裁定駁回之，但其情形可以補正者，法院應定期間先命補正
    ，債清條例第8 條復有明定。
二、本件抗告意旨略以：
（一）抗告人以自己名義向銀行借貸、參加同事合會，直到民國
      98年5 月於同事繳款不正常後，即向銀行借貸並使用信用
      卡消費，因此積欠債務總額達新台幣（下同）4,908,792
      元，致有不能清償債務之情事，之前曾向最大債權金融機
      構玉山商業銀行股份有限公司（下稱玉山銀行）請求協商
      不成立，為此依據消費者債務清理條例（以下簡稱債清條
      例）之規定，聲請准予更生。
（二）原裁定以抗告人每月生活支出過高且有將全部存款提領殆
      淨，以隱匿財產方式拒絕還款，放任債務（如利息、違約
      金）持續增加而拒絕協商條件，無協商之誠意而駁回抗告
      人更生之聲請。惟抗告人所積欠之龐大債務中，有五成均
      為合會之民間債務，並非全為積欠銀行，故抗告人縱與銀
      行協商，根本也於事無補，且其他民間債權人也不會同意
      。又抗告人之台新銀行帳戶內於協商前有50萬元之款項進
      出，此確係為幫忙在銀行工作之友人衝業績而定存，且該
      筆50萬元於98年6 月已全數清償國泰世華商業銀行之負債
      ，抗告人絕無隱匿財產，放任債務持續增加之情況，亦無
      違誠信原則，是以抗告人確實無法負擔玉山銀行所提出之
      協商條件，而協商不成立，故原裁定顯與事實不符，抗告
      人爰提起本件抗告，請求廢棄原裁定。
三、經查，抗告人主張其已踐行前置協商程序，但未能成立，固
    有前置協商不成立通知書在卷可稽，惟該次前置協商不成立
    之原因係為「未能接受顯足以負擔之還款方案」，又抗告人
    於98年7 月間向債權人申請協商時，債權人提供二階段式之
    協商還款方案（其中第一階段72期，零利率，每月還款7,50
    0 元），抗告人因聲稱有民間債權而未能允諾。再觀諸抗告
    人為國泰醫院之護理師，依其所提出之薪資明細表及存摺明
    細，抗告人每月薪資約為35,000至40,000元，再依據抗告人
    提出之必要支出說明表，其每月之支出有租金9,000 元、生
    活費9,500 元、交通費500 元、家用雜費2,500 元、勞保健
    保費1,909 元，以上共計23,409元。然更生或清算制度之立
    法目的，係為使不幸陷入經濟困境之債務人得以清理債務、
    重建生活，並在清理過程中保有符合人性尊嚴之最低基本生
    活，但非維持債務人過去慣常之寬逸生活，故評估債務人是
    否有不能清償債務或有不能清償之虞時，並非由債務人任意
    主張其基本生活費用之數額，而是債務人在維持基本生活之
    情況下，於其能力範圍內盡力清償債務。本件抗告人因居住
    於台北市，其每月之生活費用仍應以行政院主計處公告之98
    年度台北市平均每人每月最低生活費用14,558元為計算基準
    ，該最低生活費用即已包含食、衣、住、行等各項生活必要
    費用在內。從而，若依抗告人每月收入約35,000元計，扣除
    最低生活費14,558元，顯仍可負擔最大債權金融機構所提出
    每月7,500 元之協商方案。至抗告人雖主張絕大部分之債權
    均係民間債權，利息之支出是否果如抗告人所稱鉅額，而致
    抗告人確有不能清償情事，於抗告人未能提出相關債權文件
    說明之情形下，實不足以判斷之。況抗告人於第一銀行帳戶
    內在97年6 月至98年5 月間，尚有基金之進出往來，此有抗
    告人陳報之書狀可稽（見原審卷第33頁），更亦足證抗告人
    顯有履行上開還款方案之能力；又抗告人對自身債權債務及
    經濟狀況應知之甚詳，在原審法院基於為瞭解抗告人有無不
    能清償債務情事之前提下，而命抗告補正各債權發生原因及
    相關證明文件，抗告人迄提出抗告時仍未為補正，則抗告人
    對於本件更生程序之進行，是否有盡據實陳述之協力及說明
    之義務，以示其確有債務清理之誠意，亦有疑義。
四、綜上所述，最大債權銀行玉山銀行所提出之上開協商條件，
    以抗告人之收入與合理之生活費用支出而論，並非逾越抗告
    人之經濟能力，抗告人雖形式上未與最大債權金融機構玉山
    銀行成立協商，然抗告人並未實質上經由協商機制，與最大
    債權金融機構進行債務清理之程序。依據上開說明，難謂抗
    告人已經進行前置協商程序，原審法院以抗告人藉詞未能接
    受顯能負擔之協商方案，致使協商不成立，應屬消極未盡相
    關協商義務，顯然無與玉山銀行成立協商之真意，難謂已踐
    履本條例第151 條規定之前置協商程序，上開欠缺又屬無從
    補正，抗告人本件更生聲請即不符合債清條例第151 條前置
    協商要件。從而原審裁定駁回抗告人更生之聲請，核無違誤
    ，抗告意旨猶執前詞，指摘原裁定不當，求予廢棄另為裁定
    ，為無理由，應予駁回。
五、據上論結，本件抗告為無理由，依消費者債務清理條例第15
    條，民事訴訟法第495 條之1 第1 項、第449 條第1 項、第
    95條、第78條，裁定如主文。
中    華    民    國    98    年    12    月    24    日
                  民事第五庭  審判長法  官  薛中興
                                    法  官  吳佳薇
                                    法  官  陳靜茹
以上正本係照原本作成。
本裁定不得再抗告。
中    華    民    國    98    年    12    月    24    日
                                    書記官  鄭雅雲

司法院資訊處製作；財團法人民間司法改革基金會備份。
